【裁判字號】    92,勞安上訴,10
【裁判日期】    921125
【裁判案由】    過失致死等
【裁判全文】
臺灣高等法院刑事判決                          九十二年度勞安上訴字第一０號
    上  訴  人  仟茂營造有限公司
    即  被  告
    兼右代表人  甲○○
    右二人共同  廖美智  律師
    選任辯護人
右列上訴人等因過失致死等案件，不服臺灣桃園地方法院九十一年度訴字第六六七號
，中華民國九十二年八月五日第一審判決（起訴案號：臺灣桃園地方法院檢察署九十
一年度偵字第六六七一號），提起上訴，本院判決如左：
    主      文
原判決撤銷。
甲○○、仟茂營造有限公司均無罪。
    理      由
一、公訴意旨略以：被告甲○○係設於臺北縣林口鄉○○路一五二號被告仟茂營造有
    限公司（以下簡稱仟茂公司）負責人，亦為勞工安全衛生法第二條第二項所稱之
    雇主，被告仟茂公司於民國八十七年僱用林天生為模板工人，並於八十八年三月
    十二日指派前往桃園縣中壢市○○○路、長春路口之「飛躍二十一大樓」新建工
    程施工，於林天生在該新建工程Ｂ棟Ｅ梯屋頂突出屋外牆之施工架上從事模板螺
    絲桿固定作業時，因僱主未在上開高樓設置安全母索、未設上欄杆及中欄杆，以
    防止有墜落之虞之作業場所引起之危害，且依當時情形，並無不能注意之情事，
    竟疏未注意提供符合上述標準之設備，致林天生於同日八時四十五分許，失足墜
    落地面不治死亡。因認被告甲○○涉勞工安全衛生法第三十一條第一項、刑法第
    二百七十六條第二項罪嫌；被告仟茂公司則應依勞工安全衛生法第三十一條第二
    項、第一項之規定科處罰金。
二、訊之被告甲○○，固坦承林天生於右揭「飛躍二一大樓」施工時，由工地十樓處
    所墜落地面死亡之事實，然堅決否認有業務過失致人於死或與被告仟茂公司有任
    何違反勞工安全衛生法第三十一條之犯罪行為，並以仟茂公司向協侑公司承攬「
    飛躍二一大樓」板模工程後，業將其中部分交由丁○○再承攬，林天生並非仟茂
    公司僱用之員工，渠等並不認識林天生暨與之一起工作之丙○○等語置辯。
三、公訴人認被告甲○○、仟茂公司涉右揭犯罪嫌疑行為，無非以被告甲○○之供述
    、且林天生墜樓死亡乙節，亦經臺灣桃園地方法院檢察署檢察官督同檢驗員相驗
    屍體屬實，製有相驗屍體證明書、驗斷書、勘驗筆錄及相驗照片在卷為依據。惟
    按犯罪事實之認定，應憑證據，如無相當之證據，或證據不足以證明，自不能以
    推測或擬制之方法，以為裁判之基礎。經查：
    (一)被害人林天生於八十八年三月十二日在桃園縣中壢市○○○路、長春路口「飛
      躍二十一大樓」新建工程Ｂ棟Ｅ梯十樓高度約二十九點七五公尺之屋頂突出屋
      外牆之施工架上從事模板螺桿固定作業時，於同日八時許不慎失足墜落地面，
      經送醫急救後，延至同日八時五十五分許因顱內出血傷重不治死亡，雖經臺灣
      桃園地方法院檢察署檢察官督同檢驗員相驗明確，製有勘驗筆錄、相驗屍體證
      明書、驗斷書及相驗照片五幀附卷足憑（相字卷第四一○號卷第十七頁），並
      經證人即與被害人一同工作之丙○○及上開工地主任戊○○於警訊時證述在卷
      （相字第四一○號卷第七頁、第八頁）。而林天生失足墜落前工作之施工架上
      ，並未設置上欄杆、中欄桿及安全母索等必要安全設備，除經證人丁○○、丙○○於警訊、偵查時證稱：該處只有鷹架上一塊腳踏的地方，並無其他防護措
      施，亦無安全網等語（相字第四一○號卷第五頁反面、第七頁反面、第十九頁
      、第二十頁）外，並有卷附被害人墜落前工作之施工架照片可憑（相字卷第十
      二頁），另臺灣省政府勞工處北區勞工檢查所就本件職業災害加以檢查後，亦
      指出上開施工架未舖設二塊踏板、未設置上欄杆、中欄杆及未設安全母索等情
      ，有職業災害檢查報告書在卷可稽（相字卷第八十九頁、第九十頁）；且按雇
      主對防止有墜落、崩塌等之虞之作業場所引起之危害事項，應有有符合標準之
      必要安全衛生設備；雇主僱用勞工於二公尺以上高度之屋頂、開口部分、階梯
      、樓梯、坡道、工作台等場所從事作業，應於該處設置護欄或護蓋等防護設備
      ；雇主依前條規定設置之護欄，應依左列規定：(1)高度應在七十五公分以上，
      並應包括上欄杆、中欄杆、腳趾板及杆柱等構材；雇主對於在高度二公尺以上
      之高處作業，勞工有墜落之虞者，應使勞工確實使用安全帶、安全帽及其他必
      要之防護具，勞工安全衛生法第五條第一項第五款、九十年十二月三十一日修
      正前營造安全衛生設備標準第十條前段、第十一條第一款及勞工安全衛生設施
      規則第二百八十一條第一項分別定有明文。本件被害人林天生作業高度達二十
      九點七五公尺，且未設置上欄杆、中欄桿及安全母索等必要安全設備，並致被
      害人林天生於失足時，竟直接墜落至地面，導致傷重不治死亡，然本件職業災
      害，係肇因於被告疏於恪盡雇主之責未設置上開符合標準之必要安全衛生設備
      所致，應依積極證據認定。
    (二)按勞工安全衛生法第二條第二項所稱雇主，須為該法適用範圍內僱用勞工從事
      工作之事業單位之事業主或事業之經營負責人，始足當之，此由同條第三項規
      定對照觀之即明，而依同法第十六條「事業單位以其事業招人承攬時，其承攬
      人就承攬部分負本法所定雇主之責任；原事業單位就職業災害補償仍應與承攬
      人員負連帶責任。再承攬者亦同。」規定，是在承攬關係時，所謂雇主，係指
      承攬人，再承攬者，則指再承攬人而言。經查：
      (1)右揭「飛躍二十一」大樓工程係由協侑公司興建，該公司將其中板模工程與
        被告仟茂公司簽訂承攬契約，仟茂公司再與丁○○就其中部份簽訂承攬工程
        契約，約定由仟茂公司提供材料予丁○○施工，有承攬契約書在卷可稽。
      (2)證人陳永鵠雖於原審到庭證稱：丁○○與仟茂公司間為代工不代料，故認定
        丁○○與仟茂公司間實際上並無承攬關係（原審卷第三三頁）。惟按「稱僱
        傭者，謂當事人約定，一方於一定或不定之期限內為他方服務，他方給付報
        酬之契約。」、「稱承攬者，謂當事人約定，一方為他方完成一定之工作，
        他方俟工作完成，給付報酬之契約。約定由承攬人供給材料者，其材料之價
        額，推定為報酬之一部」，民法第四百八十二條、第四百九十條分別定有明
        文；承攬與僱傭同屬於供給勞務之契約，惟前者仍以發生結果 (工作之完成
        )為目的之契約，供給勞務不過為其手段而已；後者則以供給勞務本身為目
        的之契約，亦即除供給勞務外，並無其他目的，且定作人就工作瑕疵依民法
        第四百九十三條請求承攬人修補、依同法第四百九十五條請求損害賠償，均
        與僱用人與受僱人間權利義務有間，是本件仟茂公司與丁○○間為承攬或僱
        傭關係，應就上開特點予以審酌，本不得以是否「代工代料」為判斷之唯一
        依據。經核仟茂公司與丁○○所簽訂承攬契約，固於第六條第三款約定材料
        由仟茂公司提供，然分別於契約第十條、第十四條約定「乙方（按：即丁○○）如有下列情形之一，甲方（按：即仟茂公司）得隨時終止其承攬，並沒
        收乙方未領之工程款，倘甲方因此而蒙受損失，乙方應負賠償責任‧‧‧(1)
        乙方將承包之工程轉包他人者。(2)逾期開工或工程進行遲緩，甲方認為不能
        如期完工者。(3)乙方不依本約所議定事項而有偷工減料及浪費材料而不聽甲
        方指揮糾正者。‧‧‧」、「乙方對甲方所訂工程契約及圖說等均應事先詳
        細閱讀，並應以各該圖說作為施工作業之依據，以能經甲方驗收合格者為準
        ，不合格概由乙方無償重作。」，足徵仟茂公司對於丁○○所承作範圍工程
        ，具有前揭定作人對承攬人之請求權，與僱傭契約顯屬有別。次查，林天生
        係與丁○○、丙○○合作，由丁○○向仟茂公司承攬右揭模板工程，業據證
        人丁○○、丙○○分別於偵查及原審證述明確（相字卷第十九頁；原審卷第
        五四頁），且據證人即「飛躍二十一」興建工程工地現場管理人乙○○於本
        院到庭具證稱「（工地現場品質管理是否包括員工管理）員工是由包頭自己
        管理，包頭是丁○○。」、「（丁○○帶工人進來工作，是否須向你報備）
        不用，他要帶誰進來工作，由他負責。」，證人丁○○於本院亦到庭具結證
        稱「有向仟茂公司承包工作，是小包，非以日計酬。」、「林天生是我叫來
        的，我們一起合夥工作。」（本院卷第六二頁、第六三頁、第六六頁、第六
        七頁），是依證人乙○○、丁○○前開證詞，仟茂公司對於林天生並無指揮
        監督之管理權限，亦與僱用人與受僱人之關係有間至明。
      (3)丁○○與仟茂公司所簽訂承攬契約，雖於第四條、第十三條分別約定「工程
        總價：每一平方公尺『無發票貳佰零伍元』『有發票貳佰壹拾元』整，實做
        實算。」、「乙方領取工程款時，必須具備工程款總額的十成工資表，否則
        甲方得以拒付。」，且證人丙○○於偵查中亦證稱「我們三人從八十七年六
        月起開始做，每天可領工資二千元，是向仟茂支領。」（相字卷第十九頁）
        。然據證人丁○○於本院證稱「我們是按模板面積去議價」（本院卷第六七
        頁），是足徵林福田係就所預期完成之一定工作與仟茂公司議定報酬，而據
        證人丙○○於本院到庭證稱「（薪資如何計算）以坪數計算。」、「（如何
        向仟茂公司請款）打完水泥後再請款。」、「（是否每天請款）沒。一層打
        完請一次款。」、「（公司付款方式）開支票，受款人為丁○○。」、「（
        所謂薪資是否所提示地院卷附支票影本）是的。我與丁○○平分這些票款。
        」、「（偵查中供稱每天可領工資二千元，實際是每天請款二千元，還是按
        坪數計算）按坪數計算。向仟茂公司結算後，按每天二千元計算。」（本院
        卷第六九頁、第七十頁），且證人丁○○亦於本院證稱卷附支票影本（原審
        卷第一一０頁、第一一一頁）係由仟茂公司所支付工地工程款無訛（本院卷
        第六七頁），是足徵證人丙○○於偵查中為向仟茂公司支領工資及每日工資
        二千元之證詞，係未就款項來源、原因及分配方法詳予說明之情況下所為陳
        述，自不得憑此為認定仟茂公司與彼等存在僱傭契約之依據；再查，仟茂公
        司既依約定給付報酬，則其要求丁○○於領款時應提出工資表充為支付款項
        之所憑，亦與一般經驗並無相悖之處，尚難僅憑丁○○與仟茂公司所簽訂約
        載有上開第四條、第十三條約定，遽行認定所簽訂並非承攬契約。
      (4)被告甲○○為仟茂公司負責人，仟茂公司向協侑公司承攬右揭工程之模板工
        程，林天生因工作關係而有站立於高處鷹架施作之必要，然該興建工程關於
        鷹架部分，係由另一包商施再傳承攬，業據證人即協侑公司工地主任戊○○
        於原審證述明確（原審卷第七六頁），並於本院到庭證稱於所實施勞工安全
        教育訓練，亦指明如果發現工地鷹架有瑕疵或不良，要向公司反應，公司將
        會派鷹架承包商加強改善，八十八年三月十二日當天並無人向渠反應鷹架安
        全問題，且當天是陸陸續續下雨，渠曾請人聯絡並宣導外架不能施工等語（
        本院卷第六四頁、第六五頁、第六六頁），即證人丁○○於警詢中亦陳稱渠
        未曾向「飛躍二十一」預售屋公司提出改善關於鷹架安全防護措施等語（相
        字卷第三頁反面）。是依上開事證，仟茂公司與鷹架之搭設既無關連，且林
        天生復係基於丁○○與仟茂公司間承攬契約而在該處鷹架上施工，尚乏對被
        告甲○○科以注意義務之依據，自亦難其認對於林天生墜樓有何業務過失之
        存在。
    綜右理由，公訴人所援證據，尚不足以證明林天生係仟茂公司所僱用，進而因林
    天生於工作時墜樓死亡，引為被告甲○○有業務過失致人於死罪嫌暨其與被告仟
    茂公司違反勞工安全衛生法右揭罪責之依據，此外復無其他積極證據足為被告甲○○、仟茂公司犯罪之佐證，應認被告甲○○、仟茂公司犯罪均屬不能證明。
四、原審法院未就丁○○與仟茂公司所簽訂契約詳予審究，認林天生為仟茂公司之受
    僱人而對被告甲○○為論罪科刑，並對被告仟茂公司科以罰金，自有未合，被告
    甲○○、仟茂公司否認有違反勞工安全衛生法規定注意義務並否認犯罪而提起上
    訴，為有理由，應由本院將原審判決撤銷，並改為被告甲○○、仟茂公司無罪之
    諭知。
據上論斷，應依刑事訴訟法第三百六十九條第一項前段、第三百六十四條、第三百零
一條第一項判決如主文。
本案經檢察官吳慎志到庭執行職務
中    華    民    國      九十二      年     十一     月     二十五     日
                            臺灣高等法院刑事第十九庭
                                審判長法  官  許  國  宏
                                      法  官  洪  光  燦
                                      法  官  林  勤  純
右正本證明與原本無異
檢察官如不服關於被告甲○○部分之判決應於收受判決後十日內向本院提出上訴書，
未附理由時應於提起上訴後十日內向本院補提上訴理由書（均應按被告人數提出繕本
）；仟茂公司部分不得上訴。
被告均不得上訴
                                      書記官  葉  瑩  庭
中    華    民    國      九十二      年     十一     月     二十五     日


司法院資訊處製作；財團法人民間司法改革基金會備份。
